【裁判字號】    99,上易,1282
【裁判日期】    991214
【裁判案由】    妨害自由
【裁判全文】
臺灣高等法院臺中分院刑事判決        99年度上易字第1282號
上  訴  人  臺灣苗栗地方法院檢察署檢察官
被      告  陳浩林
被      告  張正田
被      告  陳烘業
上列上訴人因妨害自由案件，不服臺灣苗栗地方法院99年度易字
第515號中華民國99年8月19日第一審判決（起訴案號：臺灣苗栗
地方法院檢察署98年度偵字第5270號），提起上訴，本院判決如
下：
    主  文
原判決關於陳浩林、張正田、陳烘業部分撤銷。
陳浩林共同以非法方法剝奪人之行動自由，處有期徒刑伍月，如
易科罰金，以新臺幣壹仟元折算壹日。
張正田共同以非法方法剝奪人之行動自由，處有期徒刑肆月，如
易科罰金，以新臺幣壹仟元折算壹日。
陳烘業共同以非法方法剝奪人之行動自由，處有期徒刑伍月，如
易科罰金，以新臺幣壹仟元折算壹日。
    事  實
一、緣梁修華（業經原審判處罪刑確定）、陳浩林、張正田、陳
    烘業、陳坤業（業經原審判處罪刑確定）基於剝奪人之行動
    自由之犯意聯絡，於民國98年6月14日15時許，梁修華為處
    理其與李家銘間之債務糾紛，先通知陳瓊天，再由陳瓊天撥
    打電話轉知李家銘到達梁修華坐落苗栗縣頭屋鄉獅潭村9鄰
    獅潭112－2號之住處後，梁修華因與李家銘、陳瓊天商談竹
    南建案合作遭拒，李家銘亦不承認積欠梁修華債務，為達使
    李家銘行無義務之事即簽發本票及切結書等債務證明文件之
    目的，即與陳坤業先後手持鋁棒威嚇李家銘、陳瓊天不得離
    去，陳烘業嗣與手持鋁棒之陳坤業站立門口阻擋李家銘離去
    ，而以非法方法剝奪李家銘、陳瓊天之行動自由；其間，梁
    修華更以言詞恐嚇李家銘：「你如果不簽名，你們兩人是走
    不出去的，就會死在這裡。」、「你們以後做的工地我會去
    灑狗血、潑油漆，讓你們不能再做下去。」等語，陳浩林則
    以言詞恐嚇李家銘：「若外面叫小弟去收錢的話，沒有1000
    萬元，也要800萬元。」等語，致李家銘心生畏懼，李家銘
    不得已簽發票面金額為新臺幣（下同）48萬元之本票1張（
    以下簡稱系爭本票），及簽署張正田當場擬妥內容並記載李
    家銘積欠梁修華300萬元債務之切結書1張，並交予梁修華後
    ，始得與陳瓊天安全離開現場。
二、案經李家銘訴由苗栗縣警察局苗栗分局報告臺灣苗栗地方法
    院檢察署檢察官偵查起訴。
    理  由
一、按刑事訴訟法第348條第2項規定，對於判決之一部上訴者，
    其有關係之部分，視為亦已上訴。查關於被告陳浩林部分，
    本件檢察官雖僅就原判決關於被告陳浩林所犯強制罪部分上
    訴，惟本院認原判決關於被告陳浩林所犯恐嚇罪部分（未經
    上訴）與檢察官指訴被告陳浩林犯強制罪部分均係以非法方
    剝奪他人行動自由犯罪之一部（詳後述），是未經上訴之恐
    嚇罪部分與已上訴之強制罪部分具有實質上一罪關係，為有
    關係部分，自為上訴效力所及，本院自應併予審判，合先敘
    明。
二、證據能力之判斷：
  (一)按被害人乃被告以外之人，本質上屬於證人，其陳述被害經
    過，亦應依人證之法定偵查、審判程序具結，方得作為證據
    ，最高法院93年度台上字第6578號判例可資參照。本案告訴
    人即被害人李家銘於偵訊時所為之陳述，並未以證人身分，
    經具結以擔保其陳述之真實性，故告訴人李家銘於偵訊之陳
    述，應無證據能力。
  (二)又被告以外之人於偵查中向檢察官所為陳述，除顯有不可信
    之情況者外，得為證據，刑事訴訟法第159條之1第2項定有
    明文。蓋因檢察官與法官同為司法官署，且檢察官代表國家
    偵查犯罪，依法有訊問被告、證人及鑑定人之權力，且須對
    被告有利、不利之情形均應注意，況徵諸實務運作，檢察官
    實施刑事偵查程序，亦能恪遵法定程序之要求，不致有違法
    取證情事且可信度極高，是被告以外之人前於偵查中已具結
    而為證述，除反對該項供述得具有證據能力之一方，已釋明
    「顯有不可信之情況」之理由外，不宜以該證人未能於審判
    中接受他造之反對詰問為由，即遽指該證人於偵查中之陳述
    不具證據能力，方符前揭法條之立法意旨。是本件證人陳瓊
    天於偵訊中所為證述，屬經具結而為陳述，而檢察官及被告
    等均未爭執其證據能力，亦未釋明該證人之上開證述有何顯
    不可信之情況，故應認有證據能力。
  (三)按被告以外之人（包括證人、鑑定人、告訴人、被害人及共
    同被告等）於審判外之陳述雖不符刑事訴訟法第159條之1至
    之4等4條之規定，而經當事人於審判程序同意作為證據，法
    院審酌該言詞陳述或書面陳述作成時之情況，認為適當者，
    亦得為證據；當事人、代理人或辯護人於法院調查證據時，
    知有刑事訴訟法第159條第1項不得為證據之情形，而未於言
    詞辯論終結前聲明異議者，視為有前項之同意，同法第159
    條之5定有明文。立法意旨在於傳聞證據未經當事人之反對
    詰問予以核實，原則上先予排除。惟若當事人已放棄反對詰
    問權，於審判程序中表明同意該等傳聞證據可作為證據；或
    於言詞辯論終結前未聲明異議，基於尊重當事人對傳聞證據
    之處分權，及證據資料愈豐富，愈有助於真實發見之理念，
    且強化言詞辯論主義，使訴訟程序得以順暢進行，是證人陳
    瓊天、證人即告訴人李家銘於警詢中之陳述及本判決以下所
    引用其餘證據（指被告以外之人於審判外之言詞或書面陳述
    ），檢察官及被告迄本院言詞辯論終結前，對於此等證據資
    料之證據能力均未聲明異議，自應視為同意，本院審酌此等
    證據資料之取得或作成時，並無不當或違法情形，認以之為
    本案之證據為適當，故應認有證據能力。
三、訊據被告陳浩林固坦承伊對告訴人李家銘稱「若外面叫小弟
    去收錢的話，沒有1000萬元，也要800萬元」等語，惟矢口
    否認剝奪告訴人行動自由、強制及恐嚇等犯行，辯稱：因伊
    要當見證人，係在看完告訴人簽完本票後，才對告訴人稱說
    「若外面叫小弟去收錢的話，沒有10 00萬元，也要800萬元
    」等語，伊意思是梁修華已經對告訴人很好了，告訴人簽的
    借據、合約內容伊都有看到，而且照伊計算，如果這叫外面
    的人去收沒有1000萬也有800萬，伊沒有對告訴人做任何不
    當的行為，沒有犯罪云云。被告陳烘業、張正田亦均否認有
    上揭剝奪告訴人行動自由、強制及恐嚇等犯行，被告陳烘業
    辯稱梁修華在住處內和告訴人談話之地點，伊只進去過2次
    ，當時是伊從鳴鳳山請人帶茶花回來，但因為茶花太大株，
    而伊又開過刀，沒有辦法使力所以搬不動，故請伊之弟弟即
    同案被告陳坤業來幫忙搬茶花，第一次進去時是陳瓊天來的
    時候，伊請陳瓊天抽菸而已，後來是茶花已經固定好，故伊
    帶弟弟即陳坤業進去該處所跟梁修華打招呼而已，並無證人
    等所指之犯罪等語；被告張正田辯稱：伊去梁修華住處只是
    出自朋友立場，很單純去梁修華家，伊沒有任何犯意，伊僅
    係代理而已，沒有讓告訴人感到害怕，現場伊等都是自由進
    進出出，並無起訴所指之犯行等語。
四、經查，
  (一)共同被告梁修華於98年6月14日中午，在其位於苗栗縣頭屋
    鄉獅潭村9鄰獅潭112－2號住處，透過陳瓊天撥打電話轉知
    李家銘到達共同被告梁修華之上址住處後，與梁修華商談竹
    南建案合作及李家銘與梁修華間之債務糾紛事宜，李家銘嗣
    於同日下午3時許確實簽發系爭本票1張及系爭切結書1張，
    並交予被告梁修華收執等情，為被告張正田及共同被告梁修
    華、陳浩林供明在卷，核與證人即告訴人李家銘、證人陳瓊
    天於警詢、偵訊及原審證述情節相符，復有系爭本票及切結
    書各一份在卷可稽（見98年偵字第5270號卷第66～68頁），
    是此部分事實洵堪認定，合先敘明。
  (二)另證人即告訴人李家銘於警詢證稱：「我是於98年6月14日
    中午12時左右接到我同事陳瓊天的電話告知我說梁修華有事
    要找我談，是關於竹南建案合作的事宜，請我過去梁修華家
    中一趟，我接完電話後就前往梁修華家中」、「我到達梁修
    華家中後，梁修華起先和我商談竹南建案的事宜，因合作金
    額過於龐大我沒有答應他，他就馬上翻臉生氣，並且跟我和
    陳瓊天兩個人以後都不用混了，凡是我們經手的工程，他都
    會找他的小弟去找麻煩，要讓我們的工程無法進行。他還說
    要和我清算兩年前的舊帳，說我欠公司新台幣50萬，今天一
    定要解決，梁修華說要給我兩條路走，第一是簽本票讓我離
    開，第二就是要扁死我」、「當時梁修華一聽到我不願意配
    合竹南建案事宜，立即翻臉走到辦公室椅子後方拿出鋁棒，
    當著我的面揮舞，然後我跟他說我要回家拿資料，再回來談
    ，他跟我說：『你認為你出的去媽?反正我認定你欠我500萬
    元，今天一定要和我處理?』這時候，張正田、陳浩林、陳
    烘業及陳坤業等人都坐在我旁邊並且跟我說：『欠錢還錢』
    。這時梁修華拿出一張紙叫我寫下要如何償還我欠他的錢，
    我都沒有回應他。梁修華叫我要把之前在公司所領的薪水還
    給他，總數是新台幣48萬元，還有我之前積欠他的500萬給
    我打個折算我300萬就好，問我是要分期還還是要工作來抵
    ，並且對我說：『我現在抽一根菸，等我菸抽完你就該死』
    ，這時梁修華打電話叫陳坤業進來，梁修華把手上鋁棒交給
    他，然後梁修華跟我說：『我菸抽完了，你想好了嗎?還是
    要我來處理你』，此時梁修華就拿了一本他的本票，並且在
    本票上書寫日期、指定人及金額後，叫我在上面簽名蓋手印
    ，這時梁修華一邊對我大聲咆哮說：『你沒有手嗎?你不會
    寫喔！』，一邊手拿鋁棒在我面前揮舞示威，我一時害怕擔
    心我的自身安全就順著他的意思在本票上面簽字」、「當時
    梁修華將本票交給我簽名時，跟我說：『你如果不簽名，你
    們兩個人是走不出去的』、「當時梁修華問我要如何償還我
    積欠他的300萬元，並且要求我幫他看工地，然後由薪水裡
    面扣除我積欠他的300萬元，梁修華就叫張正田寫下切結書
    ，就在張正田寫切結書的過程中，陳浩林對我說：『已經對
    你很好了，如果叫小弟去收，沒有1000萬，至少也要800萬
    ，梁董已經對你很好了，好好的合作案不作，非得要搞成這
    樣，那不是很吃虧嗎?』梁修華要求我和陳瓊天要在切結書
    上簽名，並且和我說一定要簽完才可以出去，我考量我們的
    自身安全就照他的意思簽下切結書」、「當梁修華將切結書
    交給我要我簽名時，他跟我說：『趕快簽啊！你不想要活著
    回去嗎?」、「當時我要出去外面打個手機，陳烘業及陳坤
    業就擋在門口不讓我出去，陳坤業手上還拿著鋁棒」等語（
    見98偵5270卷第39-41頁），嗣於原審證稱：「98年6月14日
    陳瓊天打電話找我去梁修華家，陳瓊天跟我說，梁董他希望
    跟我們做的竹南合建案，那我跟陳瓊天當時是討論說，因為
    案子太大沒辦法接，然後梁董希望我們去跟他說明。我就在
    同日下午1時多到梁修華家，一開始有講竹南建案合作事宜
    ，但沒有講成後，梁修華就當場翻臉，就說我們來談以前的
    舊帳。梁修華就說那你就寫，看你欠我多少錢，從以前的舊
    帳算一算。我說舊帳，以前我跟人家對過的資料放在家裡，
    你讓我回家去拿，拿來說跟你說明，他（梁修華）說不用，
    你今天沒有跟我把這筆帳算清楚，你不可能離開這邊的，當
    時他就已經去做準備動作了，就開始拿鋁棒了。在一個櫃子
    邊邊拿出鋁棒來，拿出鋁棒後，他把他的佛珠、戒指之類的
    ，就放在櫃子上面，然後他就拿鋁棒跟我講說『你今天沒跟
    我把這筆帳弄清楚，你是不可能離開的，我把你打死剛好而
    已，如果我把你打死，我就跟法官講，你是私闖民宅，我是
    防衛過當把你打死而已」，後來就拿一張A4的紙叫我自己填
    ，你自己認為你應該要還我多少錢，那我一直跟他說，我從
    頭到尾沒有欠你錢，因為當時對帳那5次已經對了很久的時
    間，每一次來對每一次都有新東西，我每一次都跟他解答，
    可是他還是不讓我回去拿，後來他就請張正田幫他代筆，寫
    了一份類似切結書的東西，他們在擬稿的過程中，他問我說
    你在這邊做多久?我說在這邊做了一年，在之前公司作了一
    年，那你一個月薪水多少，我說一個月薪水4萬，他說好，
    那你就把你那一年的薪水還給我，所以才會有那一張48萬的
    本票，這張48萬本票是梁修華自己去拿回來，上面的內容是
    他填的，到後面是我簽名。他意思跟我：你跟陳瓊天這件事
    沒有解決完，你們兩個是沒辦法出去的，那當時我跟陳瓊天
    有暗示，我說我沒有簽的話，我們兩個今天走不出去，就簽
    了。切結書是梁修華口述給張正田去填，寫第一份草槁的時
    候，梁修華沒有滿意，後來他們又更正一份，在那邊填，填
    完之後才叫我簽。剛開始拿鋁棒的是梁修華，後來是陳坤業
    在門口拿鋁棒，陳浩林當時應該坐在我的對面，他講說這個
    案子梁修華已經對你很好了，你如果現在弄一弄的話，叫小
    弟去跟你收，沒有1000也有800，他現在還跟你打折，已經
    算對你很好。張正田除代筆切結書外，我到梁修華家的第一
    句話，是張正田跟我說的，他說『你們兩個很笨，這麼好的
    事情找你們兩個合作，你們兩個竟然不作，搞的梁董現在生
    氣了，翻臉了，真搞不懂你們兩個想什麼』。我要走到門口
    ，陳烘業與陳坤業就在門口那邊，把門口擋住。（陳烘業作
    了什麼動作阻止你離開?）就是擋在門口。（梁修華有沒有
    對你說，妳如果不簽名，你們兩個就會走不出去，就會死在
    這裡?）有，（梁修華有沒有對你說，你們以後做的工地，
    我會去灑狗血、潑油漆，讓你們不能再做下去?）有，（你
    當時聽了這些話，有沒有心生害怕?）有，（你是因為心生
    害怕而簽了本票跟借據?）是」等語（見原審卷第73-79頁）
    ，核與證人陳瓊天於警詢證稱：「我是於98年6月14日中午
    12時左右應梁修華的要求打電話給我同事李家銘告知他說梁
    修華有事要找他談，是關於竹南建案合作的事宜，請他過來
    梁修華家中一趟，當時我人已經在梁修華家中」、「李家銘
    到達梁修華家中後，梁修華起先和他商談竹南建案的事宜，
    因合作金額過於龐大李家銘就沒有答應他，梁修華就馬上翻
    臉，並且警告說我和李家銘說我們兩個人以後都不用混了，
    凡是我們所經手的工程，他都會找人去找麻煩，要讓我們的
    工程無法進行。梁修華還說要和我同事李家銘清算兩年前的
    舊帳，說李家銘積欠他的公司新台幣500萬，今天一定要解
    決，梁修華說要給李家銘兩條路走，第一是簽本票，第二就
    是要扁死李家銘」、「梁修華一聽到我同事李家銘不願意配
    合竹南建案事宜，立即翻臉走到辦公室椅子後方拿出鋁棒，
    當著他的面前揮舞，然後李家銘跟梁修華說要回家拿資料，
    再回來談，梁修華跟李家銘說：『你認為你出的去媽?反正
    我認定你欠我500萬元，今天一定要和我處理?』這時候，張
    正田、陳浩林、陳烘業及陳坤業等人都坐在李家銘旁邊並且
    跟他說：『欠錢還錢』。這時梁修華叫李家銘要把之前在公
    司所領的薪水還給他，總數是新台幣48萬元，還有李家銘之
    前積欠他的500萬給他打個折算他300萬就好，也要一併還給
    他，並且問李家銘是要分期還還是要工作來抵，這時梁修華
    就對李家銘說：『我現在抽一根菸，等我菸抽完你就該死』
    ，這時梁修華打電話叫陳坤業進來，梁修華把手上鋁棒交給
    他，然後梁修華跟李家銘說：『我菸抽完了，你想好了嗎?
    還是要我來處理你』，此時梁修華就拿了一本他的本票，並
    且在本票上書寫日期、指定人及金額後，叫李家銘在上面簽
    名蓋手印，這時梁修華一邊對李家銘大聲咆哮說：『你沒有
    手嗎?你不會寫喔！』，一邊手拿鋁棒在李家銘面前揮舞示
    威，李家銘一時害怕就順著他的意思在本票上面簽字」、「
    李家銘簽完本票後將本票交由梁修華」、「梁修華將本票交
    給李家銘叫他簽名時，跟他說：『你如果不簽名，我和李家
    銘是走不出去的』，...」、「梁修華就叫張正田寫下切結
    書，在張正田寫切結書的過程中，陳浩林對李家銘說：『已
    經對你很好了，如果叫小弟去收，沒有1000萬至少也要800
    萬，梁董已經對你很好了，好好的合作案不作，非得要搞成
    這樣，那不是很吃虧嗎?』，梁修華要求我和李家銘要在切
    結書上簽名，並且和我們說一定要簽完才可以出去，我們考
    量自身安全就照梁修華的意思簽下切結書」、「梁修華將切
    結書交給李家銘要他簽名時，他跟李家銘說：『趕快簽阿！
    你不想要活著回去嗎?」、「李家銘要出去外面打手機，陳
    烘業及陳坤業就擋在門口不讓他出去，陳坤業手上還拿著鋁
    棒」等語（見98偵5270卷第44-46頁），於偵訊時證稱：伊
    與告訴人李家銘都是作建築工程，梁修華要求伊與告訴人一
    起配合他在竹南蓋七戶房子，並要我與告訴人用私人名義蓋
    ，但因所涉金額太大，伊與告訴人不答應，當天就是去談此
    建案，因為伊不同意，所以後來又通知告訴人過去。當天簽
    一張本票48萬元，及記載300萬元的切結書，李家銘之前是
    梁修華的工地主任，48萬元是告訴人的薪資，但梁修華認為
    他的建案賠錢，所以要李家銘把薪資還回去，切結書則是梁
    修華自己認為他有賠錢，就要求告訴人要賠他300萬元。本
    票及切結書是一起簽的，告訴人一到梁修華家之後，他即將
    鐵門關起來，先談建案，我們二人不答應以後，他即說要算
    前帳，梁修華有拿棒球棍，在告訴人面前晃來晃去，告訴人
    有說要先回去拿單據來對，但梁修華對告訴人說，若你不簽
    的話，你就不用回去了，就會死在這裡。並說你們以後作的
    工地我會去灑狗血，潑油漆，讓你們不能再做下去，另外在
    場的陳浩林對告訴人說若外面叫小弟去收錢的話，沒有1千
    萬元，也要800萬元。張正田寫切結書，陳烘業與陳坤業沒
    有說什麼，只是告訴人說要出去打電話時，陳坤業有擋住他
    的去路，而且陳坤業也有拿棒球棍作勢，後來又將棒球棍還
    給梁修華，陳烘業是在現場晃來晃去等語（見同上偵查卷第
    85頁），於原審證稱：「98泥6月14日中午，梁修華請我打
    電話約李家銘到他家，李家銘在同日中午1時多到達梁修華
    家，李家銘過來之後，就因為建案太大，我們沒有辦法做，
    沒有辦法配合，梁修華就說那不用談了，然後他們就談之前
    他們有一些問題，李家銘以前在梁修華公司當工地主任，梁
    修華說李家銘當時有虧損他的錢。（當時講這件事情的時候
    ，有多少人在場?）被告（梁修華、陳浩林、張正田、陳烘
    業、陳坤業）他們都在場。（在什麼地方?）在梁修華的房
    子旁邊的一個辦公室。李家銘說他沒有欠梁修華錢，梁修華
    要他還錢，說他有虧損公司之錢。李家銘說他要回家去拿資
    料，梁修華說你出得去嗎?後來，梁修華要李家銘簽切結書
    及本票還錢，李家銘本來不願意簽，因為梁修華在旁邊拿著
    棒球棍揮舞，還有陳浩林、張正田、陳烘業都在場，梁修華
    說如果不簽的話就沒有辦法出去了，（你之前還有說，除了
    梁修華有拿棒球棍之外，後來梁修華有把棒球棍交給陳坤業
    ，你還記得這件事情嗎?）有點記得。（那梁修華要李家銘
    簽本票除了說「你們還出得去?」之外，還有說什麼話?）他
    就講說「如果他，你能活著出去嗎?如果我把你打死的話，
    也是自衛，正當防衛而已」。梁修華對李家銘說如果你們不
    簽的話，就不用回去，就會死在這裡，並有講你們以後作的
    工地我會去灑狗血、潑油漆，讓你們不能再做下去等語。在
    場的陳浩林說如果叫小弟收的話，沒有一千萬，也要800萬
    。後來李家銘簽下切結書及本票，後來才讓我們走。（李家
    銘不承認這筆債務，梁修華就拿了鋁棒出來?）是。（這個
    鋁棒後來有交給陳坤業?）是。（其他三位（被告）當時在
    做什麼?）他們都在旁邊走來走去」等語（見原審卷第62-72
    頁）相符，且證人陳瓊天與被告等並無何債務糾紛或仇隙，
    業據被告等供明在卷（見本院卷第59頁背面），則其於具結
    後負擔偽證罪之情形下所為之證述，既同時與告訴人李家銘
    所為之證述相符，渠等證述應堪信憑。據此，共同被告梁修
    華因李家銘不承認積欠其債務，為達使李家銘行無義務之事
    即簽發本票及切結書等債務證明文件之目的，而與被告陳坤
    業先後手持鋁棒威嚇李家銘、陳瓊天不得離去，被告陳烘業
    與手持鋁棒之被告陳坤業站立門口阻擋李家銘離去，而剝奪
    李家銘、陳瓊天之行動自由。其間，被告梁修華更以言詞恐
    嚇李家銘：「你如果不簽名，你們兩人是走不出去的，就會
    死在這裡。」、「你們以後做的工地我會去灑狗血、潑油漆
    ，讓你們不能再做下去。」等語，被告陳浩林則以言詞恐嚇
    李家銘：「若外面叫小弟去收錢的話，沒有1000萬元，也要
    800萬元。」等語，致李家銘心生畏懼，李家銘不得已簽發
    系爭本票及由被告張正田當場草擬內容之系爭切結書，並交
    予梁修華後，始得與陳瓊天安全離開現場，堪以認定。再由
    上開證人之證述，可知被告張正田、陳烘業、陳浩林於本案
    案發過程中始終在場，被告陳烘業、陳浩林並分別參與擋住
    證人去路或恐嚇犯行，渠等自有行為分擔。而被告張正田既
    當場見聞梁修華、陳浩林、陳坤業、陳烘業等人對證人等脅
    迫、剝奪渠等行動自由，仍參與當場草擬切結書內容，則被
    告張正田、陳浩林、陳烘業與共同被告梁修華、陳坤業等人
    顯然在主觀上有共同犯罪之犯意聯絡，亦可認定。被告張正
    田、陳浩林及陳烘業各以前詞置辯，無非卸責之詞，均非可
    採。
  (三)另證人陳榆欣於原審審理中雖結證稱並未聽聞被告梁修華有
    以上揭言詞恐嚇告訴人李家銘（見原審卷第82-83頁），然
    查證人陳榆欣於本案案發時，並未全程待於被告梁修華等與
    告訴人談話之處所（即被告梁修華住處內），而係不時走動
    或待於屋外（見原審卷第81頁），則證人陳榆欣既未全程參
    與談話內容，自無法親自見聞被告是否有上揭行為，故尚無
    法以證人未聽聞被告梁修華上揭言詞，即為被告梁修華有利
    之認定。又證人林金泉於本院雖證稱梁修華跟伊買茶花，案
    發天當十點多伊將茶花送到梁修華家中，送到後要搬，就請
    被告陳烘業幫忙，有些比較大盆，還請被告陳烘業弟弟幫忙
    ，搬完就離開。下午一、兩點過去是看看種在土壤裡面的有
    沒有種好，確認後大概是在接近三點時離開等語，惟其亦證
    稱伊離開前沒有看到李家銘、陳瓊天到梁家華家裡，不曉得
    是已經離開還是還沒到。伊不清楚當天那邊發生何事。伊回
    到現場直到離開時都在梁修華房子外面等語（見本院卷第58
    、59頁），可見證人林金泉並未進入被告梁修華之辦公室，
    自無法清楚本案案發情形，且其再度回到梁修華住處前，既
    有離開梁修華住處一段時間，被告陳烘業、陳坤業均可能在
    梁修華辦公室內參與本案犯罪，是其證詞尚難據為有利被告
    陳烘業之認定，附此敘明。
  (四)綜上所述，被告張正田、陳烘業、陳浩林等人否認上揭犯行
    ，均係諉卸之詞，要非可採。本案事證明確，被告張正田、
    陳烘業、陳浩林有上揭妨害自由犯行，洵堪認定。
五、按刑法第305條之恐嚇罪，係指單純以將來加害生命、身體
    、自由、名譽、財產之事，恐嚇他人致生危害於安全者而言
    。如對於他人之生命、身體等，以現實之強暴脅迫手段加以
    危害要挾，使人行無義務之事或妨害人行使權利，應構成刑
    法第304條之強制罪，而非同法第305條之恐嚇危害安全罪。
    又刑法第302條之妨害自由罪，係妨害他人自由之概括的規
    定，故行為人具有一定目的，以非法方法剝奪人之行動自由
    者，除法律別有處罰較重之規定（例如略誘及擄人勒贖等罪
    ），應適用各該規定處斷外，如以使人行無義務之事，或妨
    害人行使權利為目的，而其強暴脅迫復已達於剝奪人行動自
    由之程度，即祇成立本罪，不應再依同法第304條論處，此
    有最高法院93年度台上字第3309號判決可參：又刑法第302
    條第1項、第304條第1項及第305條之罪，均係以人之自由為
    其保護之法益。而刑法第302條第1項之罪所稱之非法方法，
    已包括強暴、脅迫或恐嚇等一切不法手段在內。因之，如以
    非法方法剝奪他人行動自由行為繼續中，再對被害人施加恐
    嚇，或以恐嚇之手段迫使被害人行無義務之事；則其恐嚇之
    行為，仍屬於非法方法剝奪行動自由之部分行為，應僅論以
    刑法第302條第1項之罪，無另成立同法第304條或第305條之
    罪之餘地，亦有最高法院89年度台上字第780號判決可參。
    被告張正田、陳浩林、陳烘業與共同被告梁修華、陳坤業為
    達使告訴人李家銘簽發本票及切結書等行無義務之事，而共
    同由共同被告梁修華、陳坤業先後手持鋁棒威嚇李家銘、陳
    瓊天不得離去，被告陳烘業更與手持鋁棒之共同被告陳坤業
    站立門口阻擋李家銘離去，已達於共同以非法方法剝奪李家
    銘、陳瓊天二人之行動自由程度，自僅論以非法剝奪行動自
    由罪。其間，被告梁修華以言詞恐嚇李家銘、陳瓊天：「你
    如果不簽名，你們兩人是走不出去的，就會死在這裡。」、
    「你們以後做的工地我會去灑狗血、潑油漆，讓你們不能再
    做下去。」等語，被告陳浩林以言詞恐嚇李家銘：「若外面
    叫小弟去收錢的話，沒有1000萬元，也要800萬元」等語，
    亦屬於非法剝奪行動自由之部分行為，而不另成立恐嚇罪。
    是核被告張正田、陳浩林、陳烘業等人所為，係犯刑法第30
    2條第1項以非法方法剝奪人之行動自由罪。公訴人認被告張
    正田、陳浩林、陳烘業等人係犯刑法第304條第1項之強制罪
    ，被告陳浩林另犯同法第305條之恐嚇罪，容有誤會，惟其
    社會基本事實同一，本院自得變更起訴法條。被告陳浩林、
    陳烘業就上開犯罪與共同被告梁修華、陳坤業等人有犯意聯
    絡及行為分擔，應論以共同正犯。另按以自己共同犯罪之意
    思，參與實施犯罪構成要件以外之行為，為共同正犯，此有
    司法院大法官會議釋字第109號解釋及最高法院27年度上字
    第1333號、66年度台上字第2527號判例可參。被告張正田就
    上開犯罪，既與被告陳浩林、陳烘業、梁修華、陳坤業等人
    有共同犯罪之意思聯絡，其雖僅參與非屬犯罪構成要件行為
    之擬具切結書內容，依上開說明，仍應論以共同正犯。被告
    陳浩林、張正田、陳烘業與共同被告梁修華、陳坤業共同以
    上開威嚇手段，阻擋李家銘、陳瓊天離去，而剝奪渠等行動
    自由，係一行為同時侵害該二被害人之自由法益，而觸犯二
    個以非法方法剝奪人行動自由罪，應依想像競合犯之例從一
    重之以非法方法剝奪人行動自由罪處斷。
六、原審未予詳查，認被告陳浩林僅成立恐嚇罪，並就被告張正
    田、陳烘業二人部分，認罪證不足，而分別諭知無罪之判決
    ，均有違誤。檢察官就被告陳浩林、陳烘業、張正田部分上
    訴，指摘原判決不當，為有理由，應由本院將原判決關於上
    開被告等部分撤銷改判。爰審酌被告張正田、陳浩林前未受
    有期徒刑以上刑之宣告，素行尚可，被告陳烘業曾有賭博前
    科，此有臺灣高等法院被告前案紀錄表3份在卷可稽（見本
    院卷第16-19頁），其等與被害人李家銘、陳瓊天間並無債
    務或其他仇隙，然竟於上述時、地與被告梁修華共同以非法
    方法剝奪被害人等之行動自由，行為實不足取，惟被告張正
    田僅參與當場擬具切結書，涉案情節較輕，被告陳浩林則以
    言詞恐嚇被害人，被告陳烘業參與阻擋被害人離去，涉案情
    節較重，及其等於犯後否認犯行，並考量其犯罪之動機、目
    的、手段、造成損害、被告陳浩林、張正田之智識程度分別
    為高職畢業、被告陳烘業之智識程度為國中畢業，迄未與被
    害人達成和解，賠償被害人之損失等一切情狀，分別量處如
    主文第2、3、4項所示之刑，並諭知易科罰金之標準，以資
    懲儆。
據上論結，應依刑事訴訟法第369條第1項前段、第364條、第299
條第1項前段、第300條，刑法第28條、第302條第1項、第55條、
第41條第1項，刑法施行法第1條之1，判決如主文。
本案經檢察官許萬相到庭執行職務。
中    華    民    國    99    年    12    月    14     日
              刑事第四庭  審判長法  官  洪  耀  宗
                                法  官  劉  登  俊
                                法  官  許  文  碩
以上正本證明與原本無異。
如不服本判決應於收受送達後十日內向本院提出上訴狀，其未敘
述上訴之理由者並得於提起上訴後十日內向本院補提理由書（均
須按他造當事人之人數附繕本）「切勿逕送上級法院」。
                                書記官  郭  蕙  瑜
中    華    民    國    99    年    12    月    14     日

司法院資訊處製作；財團法人民間司法改革基金會備份。
